【裁判字號】    92,訴,135
【裁判日期】    920611
【裁判案由】    強盜
【裁判全文】
臺灣彰化地方法院刑事判決                          九十二年度訴字第一三五號
    公  訴  人  臺灣彰化地方法院檢察署檢察官
    被      告  丙○○
    選任辯護人  黃精良律師
右列被告因恐嚇取財案件，經檢察官提起公訴（九十一年度偵字第三一三號），本
院判決如左：
    主      文
丙○○意圖為自己不法之所有，以恐嚇使人將第三人之物交付未遂，處有期徒刑月
，如易科罰金，以佰元折算壹日，並於刑之執行完畢或赦免後，令入相當處所，施
以監護，期間為壹年。
    事      實
一、丙○○前因恐嚇案件，經本院於九十一年四月三十日以九十年度易字第一五五五
    號判處有期徒刑二月，緩刑三年，緩刑期間交付保護管束，同年六月十七日確定
    ，於緩刑前即民國九十一年二月四日凌晨一時四十七分許，駕駛車牌號碼ＴＰＧ
    ─三０八號輕機車（按為丙○○之妻乙○○所有），至彰化縣彰化市○○路三八
    號之ＯＫ便利商店，見店員甲○○獨自一人在店內擦拭貨架，竟基於為自己不法
    所有之意圖，手持其母親購買之菜刀一把，向甲○○恫稱：「錢拿來！」等語，
    致使甲○○心生畏懼，嗣甲○○伺機進入櫃檯取出棍子抵擋，同時扯斷菜刀，丙
    ○○惟恐被捕乃放棄，奪門而出欲騎上開機車逃逸，甲○○見狀將上開機車拉住
    ，丙○○見無法騎機車逃逸，遂將機車遺留現場，徒步往鹿港方向逃逸，後為警
    循線查獲。
二、案經彰化縣警察局彰化分局報請臺灣彰化地方法院檢察署檢察官偵查起訴。
    理      由
一、訊據被告丙○○否認有恐嚇取財犯行，辯稱：因為九十年十二月三十日晚上，伊
    在彰化縣彰化市○○路三八號便利商店內，購買香菸時，香菸尚未漲價，原本一
    條煙價格是二百五十元，但店員賣給伊三百五十元，所以九十一年二月四日當日
    伊帶刀去該便利商店向店員討回二百元，又因為店員的個子比伊高大，伊要帶刀
    去云云。惟查，被告之前在警詢及內勤檢察官前已自白上情，核與被害人甲○○
    先後於警詢、偵查及本院九十年度易字第一五五五號恐嚇一案審理中指訴「當我
    在店內整理物品，歹徒進入後先站在櫃台前，之後從他的外套內拿出預藏的菜刀
    ，向我逼近，我略往後退了一步，歹徒對我說『錢拿來！』我見此情形，退到櫃
    台內，拿一根木棍與歹徒對峙，歹徒以左手抓住我的木棍，左手持菜刀向我刺來
    ，我用手抓住菜刀的刀背，並將歹徒往他的後面推，而我怕歹徒將刀搶回，手一
    用力，將菜刀折斷，歹徒見此情形，可能嚇到，就將手中的刀柄部分丟在地上，
    並要向店外走，我搶先一步，將ＴＰＧ─三０八號輕機車的鑰匙取下，歹徒見無
    法啟動機車，便要將機車遷走，我由後將機車拉住，歹徒見機車無法牽走，，就
    將機車停留在店外，用走的往鹿港方向離去」、「被告走來先站在櫃台看裡面，
    我以為他要買酒，我想他要買時會叫我，所以我繼續擦架子，我是背對著被告，
    然後被告手持刀子在櫃台附近向我說『錢拿來！』，當時我人在櫃台外」、「當
    時被告拿刀跟我要錢時，我走向櫃台，我注視著被告，因我怕他刀子刺過來，我
    慢慢走到影印機旁，因影印機旁有放支棍子，我拿起棍子時，被告拿刀子靠近我
    身體」、「被告拿刀子對著我的肚子，但沒有直接抵住我的肚子」、「我當時有
    一點害怕，我當時背對著被告在擦拭貨架，我聽到被告說錢拿出來，我就轉過來
    ，因為中間還隔著影印機，影印機旁放著一支木棒，我就走到收銀台，準備拿棒
    子，但棒子被被告抓到，我怕被告拿刀子刺過來，我就手握住刀刃，把被告往外
    推，我的手沒有受傷，然後被告撞到速食區的檯子，手用力刀子就斷了，被告沒
    有攻擊我」等語相符（見偵字第八八九號卷第八頁、偵字第三一０三號卷第三六
    、三七頁），且被害人甲○○與被告素未認識，亦否認被告於案發前曾向其購買
    香菸之事，何況為了取回香煙之差價，亦無須攜帶菜刀前往，其辯解顯與常情相
    違，應係事後卸責之詞，不足採信。此外，並有菜刀一把、監視錄影帶一卷扣案
    可資佐證，被告犯行應堪認定。
二、按刑法上強盜罪與恐嚇取財罪之區別，係以行為人對於被害人施用威嚇之程度為
    準，如其程度足以壓抑被害人之意思自由，至使不能抗拒而為財物之交付者，為
    強盜罪，反之，如其程度尚不足以壓抑被害人之意思自由，被害人並非不能抗拒
    ，或未達於不能抗拒之程度，其交付財物與否，僅有自由斟酌之餘地者，僅應成
    立恐嚇取財罪，其既遂、未遂之標準，又以被害人是否因恐嚇而心生畏懼及已否
    交付財物為準（參見最高法院七十九年台上字第五０二三號判決意旨及八十年度
    第四次刑事庭會議）。而本件被害人甲○○依其所述，並非不能抗拒，核被告丙
    ○○所為，係犯刑法第三百四十六條第三項、第一項之恐嚇取財未遂罪，公訴意
    旨認係犯第三百二十八條第四項、第一項之強盜未遂罪嫌，尚有誤會，起訴法條
    應予變更。又被告已著手於恐嚇取財犯行，而未取得任何財物，應依刑法第二十
    六條前段未遂犯之規定減輕其刑。又被告罹患躁鬱症及情感型精神病，有行政院
    衛生署彰化醫院及明德醫院診斷書各一紙附卷足憑，後本院再將被告送行政院衛
    生署草屯療養院進行精神鑑定，其鑑定之結論亦認：被告為精神分裂病，在犯案
    當時，受到精神症狀干擾，致使其認知功能及現實判斷能力明顯障礙，加上嚴重
    失眠而服用過量安眠藥，致使其對於外界事務之知覺理會能力與行為之自主性，
    皆較常人之平均程度減弱，其當時之精神狀態已達精神耗弱之程度等等，有鑑定
    報告書一份在卷可憑，是依被告精神鑑定之結論及被告之精神病歷研判，被告於
    案發時，有精神耗弱之情形，應依法減輕其刑。爰審酌被告犯罪之動機、目的、
    方法、手段、品行、所生危害暨犯後態度等一切情狀，量處如主文所示之刑，並
    諭知易科罰金之折算方法。為免被告將來再有不當之行為發生，造成不必要之負
    累，另依刑法第八十七條第二項之規定，諭知監護處分，其處分期間為一年。至
    於扣案之菜刀一把，並非被告所有，已據被告陳明在卷，無從宣告沒收，附此敘
    明。
據上論斷，應依刑事訴訟法第二百九十九條第一項前段、第三百條，刑法第三百四十
六條第一項、第三項、第十九條第二項、第二十六條前段、第四十一條第一項前段、
第八十七條第二項、第三項，罰金罰鍰提高標準條例第一條前段、第二條，判決如主
文。
本案經檢察官徐則賢到庭執行職務。
中      華      民      國    九十二    年      六      月     十一     日
                                    臺灣彰化地方法院刑事第二庭
                                        法      官  李  水  源
右正本證明與原本無異。
如不服本判決，應於判決送達後十日內，向本院提出上訴狀( 須附繕本 )。
告訴人或被害人對於判決如有不服具備理由請求檢察官上訴者，其上訴期間之計算係
以檢察官收受判決正本之日期為準。
                                        法院書記官  廖  建  興
中      華      民      國    九十二    年      六      月     十三     日
附錄本案論罪科刑法條全文
刑法第三百四十六條
意圖為自己或第三人不法之所有，以恐嚇使人將本人或第三人之物交付者，處六月以
上五年以下有期徒刑，得併科一千元以下罰金。
以前項方法得財產上不法之利益或使第三人得之者，亦同
前二項之未遂犯，罰之。


司法院資訊處製作；財團法人民間司法改革基金會備份。
